【裁判字號】    92,上訴,2737
【裁判日期】    920917
【裁判案由】    毒品危害防制條例
【裁判全文】
臺灣高等法院刑事判決                          九十二年度上訴字第二七三七號
    上  訴  人  臺灣臺北地方法院檢察署檢察官
    被      告  甲○○
                        （現另案在臺灣桃園女子監獄執行中）
右上訴人，因被告違反毒品危害防制條例案件，不服臺灣臺北地方法院，九十二年度
訴字第二八四號，中華民國九十二年六月三十日第一審判決（起訴案號：臺灣臺北地
方法院檢察署九十一年偵字第一四七五號），提起上訴，本院判決如左：
    主  文
上訴駁回。
    理  由
一、公訴意旨略以：被告甲○○曾因施用毒品案件，前經強制戒治期滿，於民國八十
    九年三月十日由臺灣士林地方法院檢察署檢察官為不起訴處分確定（八十九年度
    戒毒偵字第四九號）。詎被告仍未戒除毒癮，竟於九十一年二月一日採尿往前回
    溯二十六小時內之某時，在不詳地點，施用第一級毒品海洛因。嗣於九十一年二
    月一日零時十分許，在臺北市○○區○○街三十四號六樓之二十室其居處，為警
    查獲其施用第二級毒品安非他命（此部分已經起訴並判刑確定，另經聲請裁定送
    強制戒治執行中），查獲同日經警採集其尿液，嗣該案於臺灣臺北地方法院審理
    時，因其否認施用毒品，且其於查獲移送本署時，曾經驗傷發現身上有針孔痕跡
    ，經法院將其尿液送請法務部調查局以氣相層析質譜儀分析法複驗結果，發現除
    有甲基安非他命陽性反應外，並呈嗎啡陽性反應，始查知上情，因認被告涉有毒
    品危害防制條例第十條第一項之施用第一級毒品罪嫌。
二、按犯罪事實應依證據認定之，無證據不得推定其犯罪事實；又不能證明被告犯罪
    者，應諭知無罪之判決，刑事訴訟法第一百五十四條、第三百零一條第一項分別
    定有明文。次按刑事訴訟法上所謂認定犯罪事實之證據，係指足以認定被告確有
    犯罪行為之積極證據而言，該項證據自須適合於被告犯罪事實之認定，始得採為
    斷罪資料。且認定不利於被告之事實，須依積極證據，苟積極證據不足為不利於
    被告事實之認定時，即應為有利於被告之認定，更不必有何有利之證據。如未能
    發現相當證據，或證據不足以證明，自不能以推測或擬制之方法，以為裁判之基
    礎。又刑事訴訟上證明之資料，無論其為直接或間接證據，均須達於通常一般之
    人均不致有所懷疑，而得確信其為真實之程度，始得據為有罪之認定，若其關於
    被告是否犯罪之證明未能達此程度，而有合理性懷疑之存在，致使無從形成有罪
    之確信，即不得遽為不利被告之認定，此分別有最高法院二十九年上字第三一０
    五號、三十年上字第八一六號、四十年臺上字第八六號、七十六年臺上字第四九
    八六號判例可資參照。
三、公訴人認被告甲○○涉有毒品危害防制條例第十條第一項之施用第一級毒品海洛
    因罪嫌，無非係以扣案尿液一瓶、原審九十一年四月二十二日函及法務部調查局
    九十一年五月二十日調科壹字第０九一００二六二四四０號鑑定通知書一紙為憑
    。訊據被告堅決否認涉有公訴人所指之施用第一級毒品海洛因犯行，辯稱：伊確
    實未施打海洛因，只有吃二級毒品，針孔是在警察局抽血時施打等語。
四、經查：
  (一)被告於九十一年二月一日零時十分許，在臺北市○○區○○街三十四號六樓之二
    十室住處，為警查獲施用第二級毒品安非他命，除據其自白不諱外，經警採集尿
    液送請鑑定及複驗結果，均呈安非他命陽性反應，業經原審於九十一年六月二十
    五日以九十一年度易字第五一三號判處有期徒刑八月，有該案卷可憑。查上開案
    件調查審理時，承辦法官將被告尿液送請法務部調查局複驗結果，除呈安非他命
    陽性反應外，並呈嗎啡陽性反應，固有卷附該局九十一年五月二十日調科壹字第
    ０九一００二六二四四０號鑑定通知書足憑；且被告為警查獲當日，經臺灣臺北
    地方法院檢察署檢察官諭請該署檢驗員為被告勘驗後，發現其右前臂近肘呈一針
    痕，皮下出血痕之事實，亦有該署驗傷診斷書一份及勘驗照片四幀附於九十一年
    度毒偵字第一九二號案卷足稽。
  (二)惟查，被告於九十一年二月一日為警查獲當日，經警採集尿液送請臺北市立療養
    院檢驗結果，雖呈安非他命陽性反應，惟嗎啡部分則呈陰性反應，有該院九十一
    年二月二十五日煙毒尿液檢驗報告書存卷足憑，該檢驗結果顯與前開法務部調查
    局複驗結果不符。經原審函詢該等檢驗單位及法務部法醫研究所：
    1.臺北市立療養院於九十二年四月十一日以北市療驗字第０九二三０二六八五０
      ０號函覆以：「本院依據行政院衛生署管制藥品管理局八十四年四月二十日行
      政院衛生署藥檢字第八四０二三三０三號公告『濫用藥物尿液檢驗機構認可基
      準』規定，鴉片代謝物初步檢驗應採用免疫分析方法，高於或等於規定檢驗閾
      值３００ｎｇ＼ｍＬ應認定為陽性，本案送驗尿液經檢測低於檢驗閾值，故檢
      驗結果初步判定為陰性」。
    2.法務部調查局則於九十二年四月十六日覆以：「二、經比對貴院送驗甲○○案
      尿液前後兩次檢驗報告，造成嗎啡檢驗差異原因如下：（一）、臺北市立療養
      院於九十一年二月間檢驗，其嗎啡篩驗結果為陰性反應，該院嗎啡檢驗閾值為
      300ng/mL，故該尿液該院檢測當時之嗎啡濃度應底於300ng/mL。（二）、本局
      於九十一年四月間受理檢驗前述尿液，經以螢光偏極免疫分析法篩驗測得鴉片
      類濃度204ng/mL，再經氣相層析質譜儀分析法確認檢驗，檢驗結果嗎啡濃度23
      3ng/mL，可待因濃度66ng/mL，因本局尿液鴉片類毒品檢驗閾值為100ng/mL ，
      故判定該尿液為嗎啡陽性反應。三、尿液毒品檢驗中所謂閾值係人為訂定之值
      ，該值為檢驗單位對受理檢品所發出之檢驗報告在陽性判定上所依據之標準，
      因此一標準基本上代表檢驗單位在檢驗靈敏度上所能負擔之責任範圍，故有可
      能因檢驗單位、檢驗方法及檢驗流程設計上之不同而作不同之訂定，據此，對
      低於閾值高於０之檢驗數據，應不宜作有吸食毒品之認定。四、本案嗎啡陽性
      反應之結果依據本局對尿液毒品複驗之閾值標準 (鴉片毒品為100ng/mL)所做
      研判，然因其中嗎啡含量確屬較低 (僅233ng/mL)，故建議若仍有疑問，可請
      當事人提供醫師處方箋、服用藥物時間、採尿時間等資料，以便綜合研判」。
    3.法務部法醫研究所於九十二年四月十八日以法醫毒字第０九二０００一三五六
      號函覆：「依據行政院衛生署管制藥品管理局之濫用藥物尿液檢驗機構認可基
      準規定，醫療機構、衛生機構及衛生署認可之檢驗機構在分工上屬初步檢驗單
      位，在閾值訂定統一使用行政院衛生署濫用藥物尿液檢驗機構認可基準之規定
      ，即初步檢驗鴉片代謝物為300ng/mL，確認檢驗嗎啡為300ng/mL。法務部調查
      局係尿液複驗單位，依據行政院衛生署濫用藥物尿液檢驗機構認可基準之規定
      ，尿液在冷凍或保存過程中有些待驗物質可能會分解或消失，複驗僅在確認其
      藥物或代謝物之存在，因此複驗單位可依其檢驗方法之靈敏度訂出低於初步檢
      驗單位之檢驗閾值；不同的複驗單位，因檢驗方法及儀器靈敏度不同，可能訂
      定之閾值均不同」
    4.承上可知臺北市立療養院與法務部調查局就被告尿液是否呈嗎啡陽性反應一節
      ，鑑驗結果不同之原因，在於臺北市立療養院訂定之閾值為300ng/mL，法務部
      調查局訂定之閾值則為100ng/mL，被告尿液嗎啡濃度含量適介於該不同閾值之
      間所致。
  (三)查被告尿液中嗎啡含量，僅233ng/mL，確屬較低，其又供稱遭警查獲前，均有服
    用腸胃藥情事，經原審諭請被告提供服用藥物名稱、劑量、時間等相關資料，以
    便鑑驗單位綜合研判，然被告僅得指出在臺北市○○○路某藥房購買腸胃藥，其
    餘資料均無法提出以供法院調查，致法醫研究所無從研判，有該所九十二年五月
    十九日法醫毒字第０九二０００一七五八號函附卷足憑。然本案既無法排除被告
    尿液中之嗎啡含量係醫療用藥所致之可能性；法務部調查局又認為對低於閾值之
    檢驗數據，應不宜作有吸食毒品之認定；且證人即承辦警員林崇成亦到院結證：
    本案並無搜獲任何關於海洛因之證物，監控過程中亦未有任何跡證顯示被告涉及
    海洛因案件等語明確在卷（見原審判第四十三頁），是依卷存證據尚不足以使人
    確信被告確有施用毒品海洛因，而達無合理懷疑之程度，尚難因檢驗單位訂定不
    同閾值之標準、或有無送請複驗之差別，而為不利被告之認定。
  (四)至於被告為警查獲當日，在臺灣臺北地方法院檢察署勘驗結果，右前臂近肘處呈
    一針痕，皮下出血痕一情，係因其所涉者係毒品案件，由警方通知性病防治所人
    員前來警局抽血檢驗，以查被告有無染病，致在其手臂上留下針孔痕跡，已據證
    人林崇成到院結證在卷（見同上筆錄），核與被告所辯相符，是尚難以被告手臂
    上之針孔痕，做為被告施打海洛因之依據。另起訴書所載臺灣士林地方法院檢察
    署檢察官八十九年度戒毒偵字第四九號不起訴處分書、臺灣臺北地方法院檢察署
    刑案資料查註紀錄表、同署檢察官九十一年度毒偵字第一九二號起訴書等證據，
    係用以證明被告前所涉犯之毒品案件前科，與被告本次有無施用海洛因之事實無
    涉，亦併此說明。
五、此外復無其他積極證據足以證明被告有公訴人所指之犯行，既不能證明被告犯罪
    ，原審為被告無罪之諭知，經核並無不合。檢察官上訴意旨以臺北市立療養院與
    法務部調查局就被告尿液是否呈嗎啡陽性反應一節，鑑驗結果不同之原因，在於
    臺北市立療養院訂定之閾值為300ng/mL，法務部調查局訂定之閾值則為100ng/mL
    ，被告尿液嗎啡濃度含量適介於該不同閾值之間所致。而臺北市立療養院屬初步
    檢驗單位，在閾值訂定統一使用行政院衛生署濫用藥物尿液檢驗機構認可基準之
    規定，即初步檢驗鴉片代謝物為300ng/mL，確認檢驗嗎啡為300ng/mL。法務部調
    查局係尿液複驗單位，依據行政院衛生署濫用藥物尿液檢驗機構認可基準之規定
    ，複驗單位可依其檢驗方法之靈敏度訂出低於初步檢驗單位之檢驗閾值；法務部
    調查局於九十一年四月間受理檢驗本件尿液，經以螢光偏極免疫分析法篩驗測得
    鴉片類濃度204ng/mL，再經氣相層析質譜儀分析法確認檢驗，檢驗結果嗎啡濃度
    233ng/mL，可待因濃度66ng/mL，因高於該局尿液鴉片類毒品檢驗閾值100ng/m L
    ，故判定該尿液為嗎啡陽性反應。法務部調查局既係尿液複驗單位，而其檢驗方
    法之靈敏感亦較高，檢驗結果嗎啡濃度亦高於該局尿液鴉片類毒品檢驗閾值100n
    g/mL，且被告雖辯稱遭警查獲前，均有服用腸胃藥情事，惟無法提供服用藥物名
    稱、劑量、時間等相關資料，以便鑑驗單位綜合研判，無法供原審調查，所辯尚
    不可採信等語，並指摘原判不當，惟原審就上開二機構所為鑑定意見詳加綜合剖
    析，並以法務部調查局又認為對低於閾值高於零之檢驗數據，應不宜作有吸食毒
    品之認定，復參酌證人即查獲警員林崇成所陳本案並無搜獲任何關於海洛因之證
    物，監控中亦未有任何跡證顯示被告涉有海洛因案等情狀，認依現存證據尚不足
    以使人確信被告有施用毒品海洛因之犯行，其認事採證均無違誤。至被告固未具
    體提供服用藥物名稱、劑量等相關資料供鑑驗，然檢察官就被告犯罪事實，應負
    舉證責任，並指出證明之方法，使人確信被告犯罪並達無合理懷疑之程度，若檢
    察官舉證未臻此程度，不能僅因被告拒絕陳述或保持緘默而推斷其罪行，致有違
    刑事訴訟法第一百五十四條所定「無罪推定」之旨，其上訴非有理由，應予駁回
    。
據上論斷，應依刑事訴訟法第三百六十八條，判決如主文。
本案經檢察官吳慎志到庭執行職務。
中      華      民      國    九十二    年      九      月     十七     日
                              臺灣高等法院刑事第十九庭
                                  審判長法  官  許  國  宏
                                        法  官  林  勤  純
                                        法  官  洪  光  燦
右正本證明與原本無異。
檢察官如不服本判決，應於收受送達後十日內向本院提出上訴書狀，其未敘述上訴之
理由者並得於提起上訴後十日內向本院補提理由書（均須按他造當事人之人數附繕本
）。
                                        書記官  陳  玉  嬋
中      華      民      國    九十二    年      九      月    二十二    日


司法院資訊處製作；財團法人民間司法改革基金會備份。
